臺灣板橋地方法院刑事判決　　　　　　　95年度訴字第2275號
公　訴　人　臺灣板橋地方法院檢察署檢察官
被　　　告　乙○○○
選任辯護人　黃英哲律師
　　　　　　楊汝滿律師
　　　　　　謝庭恩律師
上列被告因偽造有價證券等案件，經檢察官提起公訴（95年度偵
字第10762 號），本院判決如下：
    主 文
乙○○○無罪。
    理  由
一、公訴意旨略以：被告乙○○○係亞洲國際事業股份有限公司
    （下稱亞洲公司）之負責人，因業務經營需要，自民國92年
    4 月間某日起，即向告訴人丙○○連續商借付款人為臺北國
    際商業銀行景美分行之空白支票，用以支付客戶貨款，嗣因
    往來頻繁，為方便起見，告訴人遂將空白支票及印鑑章寄放
    在亞洲公司之會計甲○○處，授權由甲○○簽發支票後出借
    予亞洲公司為票貼使用，並言明每次簽發支票時應予以告知
    ，以俾告訴人確定票據使用情形及流向，詎被告在未經告訴
    人、甲○○等之同意或授權情形下，基於意圖為自己不法所
    有及偽造有價證券之犯意，於94年9 月上旬，在臺北縣永和
    市○○路69號2 樓，擅自取走甲○○所管領之告訴人空白支
    票及印鑑章，旋即盜蓋告訴人之印鑑章於空白之支票上，復
    偽填票面金額、發票日等，偽以告訴人之名義開立如附表所
    示之支票，供作支付貨款之用。因認被告涉有刑法第320 條
    第1 項之竊盜罪嫌及刑法第201 條第1 項之偽造有價證券罪
    嫌。
二、公訴意旨認被告涉有前揭犯行，係以：(1)被告之供述；(2)告
    訴人之指述；(3)證人甲○○之證詞；(4)支票存根聯照片17幀
    等證據資料，為其主要論斷之依據。訊據被告對公訴意旨所
    指之竊盜及偽造有價證券犯行均堅決否認，辯稱：告訴人是
    我的朋友，我們認識八、九年了，我以前有投資他的網路公
    司及借過他錢，所以一開始他將支票借給我的公司，作為公
    司營運週轉用，當時並沒有限定用途在票貼。後來為了方便
    ，他將支票、印章放在甲○○那邊，由甲○○保管，作為我
    的公司營運週轉用，通常是由甲○○蓋章，除非甲○○很忙
    ，才會由我蓋章，甲○○並沒有跟我說她與告訴人之間關於
    支票的約定，所以我不知道支票只能用於票貼。事實上我在
    94年9 月4 日只有簽發二張票，其他15張票都是我在94年6
    至8 月間所開立，且都經過甲○○同意，之後甲○○也都有
    跟告訴人講。94年9 月4 日簽發的這二張票，確實是我打電
    話問甲○○印章放哪邊，她跟我說了之後，我有跟她說要開
    告訴人的票，甲○○並未說不同意，她只是直接跟我說印章
    放在哪邊。又附表編號16所示之支票，因為弄髒，所以我在
    上面註明作廢，並未簽發。其實告訴人將支票借給我用，是
    借給我公司週轉營運用，亦即亞洲公司只要有週轉之需要，
    我就可以直接簽發告訴人的支票，不需要事先經過告訴人或
    甲○○的同意，只要事後能將錢匯入他的支票存款帳戶即可
    。我認為他有概括授權給我，我們之前簽發了一百五十幾張
    的支票，也都是依此模式等語。
三、按「犯罪事實應依證據認定之，無證據不得認定犯罪事實」
    、「不能證明被告犯罪者，應諭知無罪之判決」，刑事訴訟
    法第154 條第2 項、第301 條第1 項分別定有明文。申言之
    ，犯罪事實之認定應憑證據，如未能發現相當證據，或證據
    不足以證明，自不能以推測或擬制之方法，作為裁判基礎（
    最高法院40年台上字第86號判例意旨參照）；且認定犯罪事
    實所憑之證據，雖不以直接證據為限，間接證據亦包括在內
    ，然而無論直接證據或間接證據，其為訴訟上之證明，須於
    通常一般之人均不致有所懷疑，而得確信其為真實之程度者
    ，始得據為有罪之認定，倘其證明尚未達到此一程度，而有
    合理之懷疑存在而無從使事實審法院得有罪之確信時，即應
    由法院為諭知被告無罪之判決（最高法院76年台上字第4986
    號判例意旨參照）。再者，檢察官對於起訴之犯罪事實，仍
    應負提出證據及說服之實質舉證責任。倘其所提出之證據，
    不足為被告有罪之積極證明，或其指出證明之方法，無從說
    服法院以形成被告有罪之心證，基於無罪推定之原則，自應
    為被告無罪判決之諭知（參照最高法院92年台上字第128 號
    判例意旨）。
四、經查：
  (一)告訴人於本院審理時固到庭證稱：我將空白支票、印章都放
    在亞洲公司會計甲○○那邊，由甲○○來負責開立支票供亞
    洲公司向銀行票貼，且在開票前必須經過我的同意才能開票
    ，於是甲○○就向我借用這些支票。我和甲○○有約定上開
    支票只能供亞洲公司向銀行票貼，不能作其他用途，我沒有
    授權被告簽發支票，也沒有將支票交給被告保管云云（參見
    本院96年3 月1 日審判筆錄第4 至6 頁）；且證人甲○○於
    本院審理時亦證稱：我確實有向告訴人借用支票，且後來告
    訴人將整本支票、印章都放在我這邊，我們有約定只有我能
    開票，我開完票之後，再打電話告訴告訴人。我們約定支票
    的用途是亞洲公司及其關係企業「亞商實業有限公司」向銀
    行票貼之用，不可以作為支付廠商款項之用云云（參見本院
    96年6 月7 日審判筆錄第4 、5 頁）。然則，告訴人與被告
    係生意上往來所認識之朋友，告訴人之前曾與亞洲公司有生
    意往來，亞洲公司曾投資過告訴人的公司，且告訴人亦曾向
    被告借過新台幣（下同）1 百萬元等情，此經告訴人於本院
    審理時證述明確（參見本院96年3 月1 日審判筆錄第4 、8
    頁），可知告訴人與被告或被告所經營之亞洲公司確有資金
    互為往來之情形，且復依告訴人所證，其之所以同意借用支
    票，有一部分原因是因為告訴人信賴亞洲公司當時的財務狀
    況（參見前開審判筆錄第14頁），是在此種情況下，告訴人
    倘若係將其空白支票、印章借給被告或其經營之亞洲公司作
    為週轉之用，應甚屬合理。告訴人及證人甲○○雖證稱告訴
    人之支票是由證人甲○○所借用云云，然衡以證人甲○○僅
    係亞洲公司之會計，其與告訴人並無任何私下之往來，告訴
    人對甲○○之資產狀況亦不清楚，此據告訴人於本院審理時
    證述在卷（參見前開審判筆錄第12、13頁），告訴人豈有願
    意將其空白支票借給甲○○個人之道理，而其等之間又豈有
    所謂特別信賴關係可言，此顯然悖於常情。故較為合理之解
    釋，告訴人之支票借用對象當係被告或其亞洲公司，而非證
    人甲○○，證人甲○○充其量僅係因其擔任會計之角色，而
    負責協助被告或亞洲公司保管該等支票（含印章）及依指示
    簽發之工作。此外，參以證人甲○○於本院審理時亦證稱：
    亞洲公司每一天所需要的資金都是由被告調度，再由我分配
    到每一個需要兌現的支票帳戶內。我完全就是負責銀行軋票
    ，例如我看今天要付銀行多少錢，我就看哪個戶頭有錢，我
    們公司有十幾個戶頭，就在這十幾個戶頭間調度等語（參見
    本院96年6 月7 日審判筆錄第12頁、96年11月1 日審判筆錄
    第4 頁），可知證人甲○○只是負責亞洲公司內部資金如何
    分配之事務而已，真正負責在外向他人調度資金者乃係被告
    ，則向告訴人借用支票作為亞洲公司週轉之用者，當亦係被
    告（或以亞洲公司為名義）無疑，又豈有以證人甲○○個人
    之名義向告訴人借票使用之理。由此益徵告訴人借票對象應
    係被告或亞洲公司無疑，告訴人及證人甲○○陳稱借票對象
    為甲○○云云，當無足取。
  (二)又告訴人及證人甲○○雖均證稱告訴人所借支票均僅係於亞
    洲公司向銀行票貼所用云云，業如前述。惟查，附表編號二
    所示之支票，乃係簽發給蔡順德作為貨款之用，證人甲○○
    亦在該支票影本上註記「蔡順德」，而其註記之日期係在其
    本件94年9 月4 日通知告訴人以前，且註記之後亦未就此通
    知告訴人等情，業經證人甲○○於本院審理時證述明確（參
    見本院96年11月1 日審判筆錄第5 、18、19頁）；另附表編
    號七所示之支票，乃係在94年8 月23日由被告交付給柯永增
    調借現金，此經證人柯永增於板橋地檢署95年度偵字第6785
    號案偵查中證述無訛（參見該案卷第94頁），而證人甲○○
    於解繳日期為94年8 月23日之收款及解繳明細表上亦記載此
    張支票係交付給柯永增之意（其上另所載「愛司」，即指告
    訴人之意），此亦經證人甲○○於本院審理時證述屬實（參
    見本院前開審判筆錄第8 頁），並有該收款及解繳明細表影
    本1 份在卷可稽（參見本院卷一第208 頁）；再者，附表編
    號十七所示之支票及告訴人另所借之票號QJ0000000 號支票
    （票面金額682,000 元、發票日94年7 月15日）、QJ000000
    0 號支票（票面金額625,300 元、發票日94年8 月12日），
    乃分別在94年7 月12日、7 月15日、8 月12日即兌現之事實
    ，亦有永豐商業銀行（原臺北國際商業銀行合併而成）景美
    分行96年3 月7 日永豐銀景美分行（096） 字第00007 號函
    所附之客戶歷史資料查詢明細表2 張及上開銀行96年6 月25
    日永豐銀景美分行（096） 字第00028 號函所附之支票正反
    面影本3 張附卷為憑（參見本院卷第78、85、86、156 、15
    7 、159 、160 頁），顯然上開支票均非係用作向銀行票貼
    使用，惟證人甲○○於94年7 月15日之請款單上即有記載上
    開「682,000 」，復在94年8 月12日之出納日報表上即有記
    載上開「625,300 」，此亦經該證人於本院審理時證述無訛
    （參見本院96年11月1 日審判筆錄第11、17頁）。此外，證
    人蔡順德於板橋地檢署95年度偵字第6785號案偵查中證稱：
    附表編號四、五、八、九、十、十四、十五所示之支票，是
    從94年6 月起陸續交付至9 月被告公司週轉不靈，有時是被
    告交付，有時是會計交付的等語（參見該案卷第95頁）。由
    上以觀，足見在本件案發之前，告訴人所借支票之用途並非
    僅限於向銀行之票貼，其用途已涵蓋作為支付貨款或向私人
    調借資金等所用，對此證人甲○○亦係知之甚詳，但均仍由
    被告或證人甲○○對外簽發使用，向來亦未發生任何爭端，
    足徵並無所謂告訴人與甲○○約定支票用途僅係於向銀行票
    貼之情形。（按：至檢察官雖否認上開收款及解繳明細單、
    請款單、出納日報表之證據能力，然此等資料均屬亞洲公司
    之會計資料，已經證人甲○○於本院審理時證述明確，乃屬
    業務上之例行性紀錄文書，復查無顯不可信之情況，依刑事
    訴訟法第159 條之4 第2 款，應屬傳聞證據之例外，均具有
    證明能力）。
  (三)告訴人於本院審理時固提出支票簽收單影本1 份為證（參見
    本院卷第91頁），資以證明前揭支票之用途僅係於亞洲公司
    等票貼使用。然查，告訴人於本件經本院審理後，迄至96年
    5 月11日審理中始行提出上開支票簽收單，而在本件偵查及
    審理前階段均未曾提及此事，且在其與柯永增等人所涉之民
    事票款案件中，亦未曾主張此事，然衡諸常情，倘真有此項
    約定，告訴人早應提出以作為抗辯或尋求救濟，然告訴人竟
    遲未提出，迄至其在上開民事票款案件中敗訴（參見臺灣臺
    北地方法院95年度店簡字第111 號判決筆錄，附於本院卷第
    119 至122 頁）後，且迄至本院審理中始行提出，即不免有
    違常理，則其與證人甲○○於當時是否真有簽立此等支票簽
    收單之事，已不無可疑。又衡以該簽收單上僅有甲○○之簽
    名，然證人甲○○所證乙節，已有諸多難採之處，業如前述
    ，且觀諸該簽收單上之記載，竟僅粗糙記載「亞商實業有限
    公司」，而未同時記載亞洲公司，且竟僅針對包含前揭支票
    在內之支票簿1 本為簽收之記載而已，顯然不無特意針對前
    揭支票之意，均令人心生疑問，則證人甲○○所簽之該簽收
    單之內容是否確屬真實，更非無疑。故上開簽收單固載明告
    訴人之支票僅係於「亞商實業有限公司」票貼使用云云，亦
    難遽認屬實。
  (四)準此而論，前揭支票乃係告訴人借給被告或其經營之亞洲公
    司，且其用途並非僅限於向銀行之票貼，其用途應涵蓋作為
    支付貨款或向私人調借資金等所用，均如前述，則被告縱有
    因此簽發前揭支票作為上開諸項用途使用，自難認其有何竊
    盜及偽造有價證券之主觀犯意與客觀行為。況退一步言之，
    縱認證人甲○○與告訴人之間就前揭支票確有限定用途於銀
    行票貼等各項約定存在之事實，然證人甲○○於本院審理時
    業已證稱被告並不知道其等之間有上開約定（參見本院96年
    6 月7 日審判筆錄第21頁）；而告訴人於本院審理時亦證稱
    ：我是跟甲○○約定的，我不知道被告是否知道等語（參見
    本院96年3 月1 日審判筆錄第5 頁），可知上開約定乃係告
    訴人與證人甲○○雙方之約定，被告對此並不知情，然前揭
    支票既供亞洲公司短期週轉之用，此經告訴人於本院審理時
    證述明確（參見本院96年3 月1 日審判筆錄第11頁），被告
    本於其為亞洲公司負責人之地位，因此誤認其可自行將該等
    支票用於各種短期週轉之方式使用（非限於銀行票貼），亦
    與常情無違，自難遽認其有竊盜及偽造有價證券之主觀犯意
    。至告訴人於本院審理時雖復提出「投資股份資金往來完全
    清償協議書」影本1 份為證（參見本院卷第92頁），而觀諸
    該協議書中確有記載「... 但乙○○○仍對先前未經同意私
    自開立之丙○○臺北國際商銀景美分行支票負追回返還之義
    務... 」等語。然縱認被告確有在上開協議書上簽名，但該
    協議書之內容均係由告訴人事先打好，告訴人並要求被告在
    其上簽名，此經告訴人於本院審理時證述在卷（參見本院96
    年3 月1 日審判筆錄第8 頁），是此項協議書被告有無全盤
    瞭解，已非無疑義；且衡以被告事實上對於告訴人與證人甲○○間之約定並不知情，業如前述，被告自無擅自開立前揭
    支票之主觀犯意可言，其雖於事後與告訴人達成上述協議，
    至多亦無非僅係其同意告訴人所稱確有上開約定存在，實際
    上其確實無權簽發前揭支票之事，其始因而願意就其所謂實
    際上私自開立之前揭支票負追回義務，惟無論如何，自不得
    基此即反推被告於主觀上確有擅自簽發前揭支票之犯意。
五、綜上所述，被告是否確有被訴竊盜及偽造有價證券之犯行，
    本院認為尚存有合理之懷疑，猶未到達確信其為真實之程度
    ，自不能遽認被告確有此等被訴之犯行。此外，檢察官復未
    提出其他積極證據，資以證明被告確有公訴意旨所指之竊盜
    及偽造有價證券犯行，揆諸首揭法律規定與說明，既無足夠
    證據確信公訴意旨之指述為真實，不能證明被告犯罪，自應
    為被告無罪判決之諭知。
六、至臺灣板橋地方法院檢察署移送本院併案審理之部分（95年
    度偵續字第558 號），與本件起訴之犯罪事實均屬完全相同
    之事實，本即屬本院審理之範疇，附此敘明。
據上論斷，應依刑事訴訟法第301 條第1 項，判決如主文。
本案經檢察官楊展庚到庭執行職務。
中　　華　　民　　國　　96　　年　　12　　月　　28　　日
                  刑事第十二庭  審判長法  官  戴嘉清
                                      法  官  林晏鵬
                                      法  官  陳信旗
┌────────────────────────────────┐
│附表                                                            │
├──┬──────┬──────┬──────┬────────┤
│編號│ 票號       │ 發票人     │ 發票日     │ 票面金額       │
├──┼──────┼──────┼──────┼────────┤
│一  │0000000     │ 丙○○     │94/09/15    │ 753,000        │
├──┼──────┼──────┼──────┼────────┤
│二  │0000000     │ 同上       │94/09/30    │ 700,000        │
├──┼──────┼──────┼──────┼────────┤
│三  │0000000     │ 同上       │94/09/30    │ 855,700        │
├──┼──────┼──────┼──────┼────────┤
│四  │0000000     │ 同上       │94/10/18    │ 400,000        │
├──┼──────┼──────┼──────┼────────┤
│五  │0000000     │ 同上       │94/10/25    │ 467,250        │
├──┼──────┼──────┼──────┼────────┤
│六  │0000000     │ 同上       │94/10/26    │ 855,900        │
├──┼──────┼──────┼──────┼────────┤
│七  │0000000     │ 同上       │94/10/28    │ 413,500        │
├──┼──────┼──────┼──────┼────────┤
│八  │0000000     │ 同上       │94/10/31    │ 400,000        │
├──┼──────┼──────┼──────┼────────┤
│九  │0000000     │ 同上       │94/11/16    │ 1,100,000      │
├──┼──────┼──────┼──────┼────────┤
│十  │0000000     │ 同上       │94/11/25    │ 547,000        │
├──┼──────┼──────┼──────┼────────┤
│十一│0000000     │ 同上       │94/11/30    │ 720,500        │
├──┼──────┼──────┼──────┼────────┤
│十二│0000000     │ 同上       │94/11/30    │ 380,000        │
├──┼──────┼──────┼──────┼────────┤
│十三│0000000     │ 同上       │94/12/01    │ 417,500        │
├──┼──────┼──────┼──────┼────────┤
│十四│0000000     │ 同上       │94/12/20    │ 568,000        │
├──┼──────┼──────┼──────┼────────┤
│十五│0000000     │ 同上       │95/01/08    │ 568,000        │
├──┼──────┼──────┼──────┼────────┤
│十六│0000000     │ 同上       │不詳        │ 不詳           │
├──┼──────┼──────┼──────┼────────┤
│十七│0000000     │ 同上       │不詳        │ 不詳           │
└──┴──────┴──────┴──────┴────────┘
以上判決正本證明與原本無異。
如不服本判決，應於送達後10日內向本院提出上訴狀。
　　　　　　　　　　　　　　　　書記官　陳昭綾
中　　華　　民　　國　　96　　年　　12　　月　　31　　日
